【裁判字號】    90,家上更(一),1
【裁判日期】    900215
【裁判案由】    離婚
【裁判全文】
臺灣高等法院花蓮分院民事判決  九十年度家上更(一)字第一號
      上  訴  人  乙○○
      訴訟代理人  王丕洐律師
      被  上訴人  甲○○
右當事人間離婚事件，上訴人對於中華民國八十八年二月八日臺灣臺東地方法院八十
七年度婚再字第二號第一審判決，提起上訴，本院判決如左：
      主      文
原判決廢棄。
被上訴人在第一審再審之訴駁回。
第一、二審及發回前第三審訴訟費用由被上訴人負擔。
      事      實
甲、上訴人方面：
  一聲明：如主文。
  二陳述及所用證據除核與原審判決書記載者相同，予以引用外，補稱：
    (一)兩造感情本已不睦，被上訴人見上訴人重病（中風），更是無意照顧上訴人，
      經常外出不歸，進而分次攜帶物品離家，再因上訴人前妻偕同子女前來探病，
      被上訴人妒意更深，乃至於雙方水火不容。
    (二)被上訴人至遲於八十二年十一月間，即已離家出走，八十三年間根本未與上訴
      人同住，八十三年間傷害事件之起因，是因為被上訴人又要回家取走衣物，上
      訴人才不願意其進入住宅，並非上訴人強迫被上訴人搬離。上訴人中風後，亟
      須他人照顧，如非被上訴人自行離家出走，上訴人自顧不暇，有何能力強逼被
      上訴人搬走？(三)被上訴人於上訴人中風住院期間，曾經同意以上訴人給付新台
      幣（以下同）二十萬元為條件，與上訴人協議離婚，嗣因被上訴人改口要求賠
      償五十萬元，惟上訴人僅願給付二十萬元，因而未能達成離婚之協議。
    (四)上訴人於前訴訟程序起訴狀即已明白記載上訴人請求判決離婚之理由有三，即
      惡意遺棄、生死不明逾三年及其他重大事由。
    (五)被上訴人於八十二年間離家出走，至今六年多未曾探望及照顧上訴人，夫妻恩
      斷義絕，被上訴人不願意離婚之理由，無非是得不到錢財而已，應已構成民法
      第一千零五十二條第二項「有前項以外之重大事由，難以繼續維持婚姻」之離
      婚事由，是本件縱有再審理由，惟依其他理由應認原判決為正當，被上訴人再
      審之訴仍應予以駁回。
乙、被上訴人方面：
  一聲明：上訴駁回。
  二陳述及所用證據除核與原審判決書記載者相同，予以引用外，補稱：
    (一)上訴人於八十年九月間中風後，為與其前妻再續前緣，百般為難並毆打被上訴
      人，企圖逼迫被上訴人離婚，並不准被上訴人進住家中，且上訴人再三對被上
      訴人施以暴力，被上訴人有拒絕同居之合法理由，不能認係惡意遺棄。
    (二)目前被上訴人仍處於被虐待之恐懼中，不願意回去與上訴人共同生活。
    (三)上訴人中風後，被上訴人獨自照料上訴人至其可以自己行動為止，上訴人稱被
      上訴人於上訴人中風後，未盡照顧之責一節，並不實在。
    (四)上訴人逼迫被上訴人離婚，僅願給付被上訴人「聘金及禮物代金」二十萬元，
      對被上訴人因為下嫁上訴人所損失之軍方權益則不願補償（被上訴人關於前夫
      撫卹金之損失，即至少有五百萬元以上，且被上訴人尚另有因再婚而不能配住
      軍方宿舍一棟之損失），上訴人在被上訴人「人財兩失」之情況下，逼迫被上
      訴人離婚，又不提出合理之補償，被上訴人實不甘心。
    (五)上訴人謊報被上訴人失蹤，應負法律責任。
      理      由
一本件被上訴人起訴主張：兩造於七十三年十月間結婚，婚後數年期間，雙方感情尚
  佳，惟自上訴人於八十年九月間中風後，上訴人為與其前妻再續前緣，百般為難並
  毆打被上訴人，強逼被上訴人搬離兩造之同居處所（即台東市○○路一七○巷二六
  號），又於八十三年十月間向警察局申報被上訴人為失蹤人口，再於八十七年四月
  十四日以被上訴人生死不明已逾三年為由，向原審提起離婚之訴，經原審以八十七
  年度婚字第三十一號判決准上訴人與被上訴人離婚確定，然被上訴人自始即無住居
  所不明之情形，且無意與上訴人離婚，是依法提起本件再審之訴，求為廢棄原確定
  判決，並駁回上訴人之離婚請求；上訴人則以：被上訴人確係因離家出走而生死不
  明，且縱無此情，因兩造感情不睦，被上訴人見上訴人中風而棄之不顧，顯已構成
  惡意遺棄。被上訴人於八十二年間離家出走，至今六年多未曾探望及照顧上訴人，
  夫妻恩斷義絕，被上訴人不願意離婚之理由，無非是得不到錢財而已，應已構成民
  法第一千零五十二條第二項「有前項以外之重大事由，難以繼續維持婚姻」之離婚
  事由，是本件縱有再審理由，惟原判決依其他理由仍為正當，被上訴人再審之訴仍
  應予以駁回等語，資為抗辯。
二按當事人知他造之住居所，指為不明而與涉訟者，他造得以再審之訴對於確定判決
  聲明不服；又再審之訴，應於三十日不變期間內提起，此項期間自判決確定時起算
  ，但再審之理由知悉在後者，自知悉時起算，民事訴訟法第四百九十六條第一項六
  款、第五百條第一項、第二項定有明文。查被上訴人自六十三年十月二十六日起即
  任職於台東縣立寶桑國中迄今，有前開國中之在職證明書影本為證，上訴人身為被
  上訴人之配偶，自難諉為不知，被上訴人自無行方不明之情形，上訴人先於八十三
  年十月向警察局申報被上訴人為失蹤人口，又於八十七年四月十四日以被上訴人生
  死不明已逾三年為由，向原審提起離婚之訴，並陳明被上訴人行方不明，原審因依
  上訴人之聲請，准為公示送達後，為准許上訴人與被上訴人離婚之判決，有臺灣臺
  東地方法院八十七年度婚字第三一號離婚案卷附案可稽，被上訴人於該案判決確定
  後之八十七年八月十一日申請戶籍登記簿謄本時，始知悉前揭再審事由（見原審卷
  第七頁戶籍登記簿謄本右上角核發日期之記載），並旋於同年月十七日提起本件再
  審之訴，經核與前開規定並無不合。
三又再審之訴雖有理由，法院如認原判決為正當者，應以判決駁回之，民事訴訟法第
  五百零四條定有明文。又再審為前訴訟程序之再開及續行，除當事人在前訴訟程序
  中所為之主張外，當事人並得於再審程序中為訴之追加及提出新的攻擊防禦方法。
  查本件上訴人在前訴訟程序（即原審八十七年度婚字第三一號）除主張被上訴人有
  民法第一千零五十二條第一項第五款及第九款之離婚事由外，並主張有該條第一項
  以外之重大事由，難以維持婚姻，在本院再審程序中更明確主張被上訴人自八十二
  年間離家出走後，迄今六年多未曾探望照顧上訴人，夫妻已經恩斷義絕，被上訴人
  不願離婚，無非係因得不到錢財而已，上訴人已經七十餘歲，實不應再受此有名無
  實婚姻之束縛，應認為已經構成難以繼續維持婚姻之重大事由等語，依前揭說明，
  本院自應就上訴人所主張之此項離婚事由是否存在為審究，合先敘明。
四按婚姻係以夫妻共同生活為目的，夫妻雙方應以誠摯互信為基礎，相互扶持，共同
  建立和諧美滿之家庭，倘雙方因理念上之重大差異，事實上已經各自獨立生活多年
  ，雙方誠摰互信之感情基礎，已經不復存在，依一般人之生活經驗，顯然難期修復
  ，雙方共同生活的婚姻目的已經不能達成，而其事由之發生，依一般社會感情，尚
  難認為應完全歸責於夫妻之一方時，應可認為係屬前述難以維持婚姻之重大事由，
  而許夫妻雙方為離婚之請求，否則，勉強維持婚姻之形式，反而會對雙方各自追求
  幸福生活之機會造成不必要之限制。
五查兩造對雙方感情惡化之原因，雖然各執一詞，互指對方有負於己（上訴人指被上
  訴人於其中風後，對其極盡虐待之能事，且不盡照顧之責而離家出走；被上訴人則
  堅指上訴人自中風後，因恐懼被上訴人取得其財產，且為其前妻再續前緣而而逼迫
  被上訴人離婚），惟雙方均不能提出具體之證據予以證明。但兩造自上訴人於八十
  年九月九日中風後，感情即已開始惡化，則是雙方均不爭執之事實，故上訴人於八
  十三年三月七日及同年八月二十八日與被上訴人發生肢體衝突而被原審法院刑事庭
  以八十三年度易字第八二六號以傷害罪名論罪科刑，並非兩造感情決裂之原因，而
  是感情惡化後之結果。本院斟酌兩造於前揭傷害案件所提書狀之內容，均極盡攻訐
  之能事（見偵查卷第一至三頁、一審卷第一七至一九頁、第二二至二七頁、第三九
  至四一頁、第六四至六五頁、第六九至七一頁，二審卷第五至九頁、第三四至三六
  頁），被上訴人在該案第一審判決上訴人罪刑之後，再聲請檢察官上訴，請求對上
  訴人從重量刑，其於聲請狀中更坦承其已經對上訴人進行竊聽錄音達一百三十二次
  （見二審卷第九頁正面第一行），已堪見兩造已經完全不具互信基礎，根本毫無夫
  妻情分之可言；況兩造至遲自八十三年間起，即已各自獨立生活，且在本院審理期
  間，被上訴人亦一再表示伊因「仍然在被虐待之恐懼中」而不願再與上訴人共同生
  活，其提起本件再審之訴之目的，僅係要維持一個婚姻的名義，且更聲稱，伊拒絕
  離婚之原因是伊已經不想再婚，而且不願意成全上訴人，更見兩造均無繼續維持婚
  姻生活之意願。至上訴人自中風後，因恐被上訴人取得其財產，並為與其前妻再續
  前緣，而逼迫被上訴人搬離兩造共同生活處所及離婚云云，業據上訴人一再堅詞否
  認，而被上訴人雖提出錄音譯文為證，然該譯文內容指上訴人要搬家，要求被上訴
  人一起走，被上訴人答以「我不搬啦」上訴人並未逼迫被上訴人離家( 見原審卷六
  五頁底 )，另兩造雖經多年隔離，惟於本院審理期間，仍然處於尖銳對立之狀態，
  在客觀上，雙方感情已經難期修復，兩造之婚姻已經名存實亡，婚姻之目的顯然已
  經不能達成。上訴人於八十三年間對被上訴人所犯之前揭傷害罪，迄今已經時隔五
  年之久，早已事過境遷，若任被上訴人一再以此事件作為一方面拒絕履行同居義務
  ，一方面又拒絕離婚之理由，不啻承認此一有名無實之婚姻仍有繼續存在之價值，
  對雙方而言，均非適當。本院斟酌自上訴人中風後，兩造因嚴重缺乏互信所導致之
  種種衝突，衡情兩造之有責程度相同，上訴人依據民法第一千零五十二條第二項之
  規定請求離婚，應予准許。
六至被上訴人一再抗辯伊以軍人遺眷身分與上訴人結婚，受有重大之經濟損失，上訴
  人應負責賠償云云，所稱即使屬實，亦係被上訴人是否得另以訴訟請求上訴人賠償
  之問題，與本件兩造間是否存在法定離婚事由之判斷無涉，併此敘明。
七從而，原審依被上訴人之主張，所為上訴人不利之判決，即有未合，上訴論旨執以
  指摘原判決不當，求予廢棄，為有理由，應予廢棄改判如主文第二項所示。
八至兩造其餘之攻擊或防禦方法及未經援用之證據，經本院斟酌後，認為均不足以影
  響本判決之結果，自毋庸逐一詳予論駁，併此敘明。
九據上論結，本件上訴為有理由，依民事訴訟法第四百五十條、第七十八條，判決如
  主文。
中      華      民      國    九十      年      二      月     十五     日
                                    審判長法官  吳  鴻  章法官  林  德  盛
                                    法官  黃  永  祥
右為正本係照原本作成。
如不服本判決，應於收受送達後二十日內向本院提出上訴書狀，其未表明上訴理由者
，應於提出上訴後二十日內向本院補理由書狀( 均須按他造當事人之人數附繕本 )上
訴時應提出委任律師或具律師資格之人之委任狀；委任有律師資格者，另應附具律師
及格證書及釋明委任人與受任人有民事訴訟法第四百六十六條之一第一項但書或第二
項( 詳附註 )所定關係之釋明文書影本。
                                    法院書記官  吳  家  瑩
中      華      民      國    九十      年      二      月     十五     日
附  註：
對於第二審判決上訴，上訴人應委任律師為訴訟代理人。但上訴人或其法定代理人具
有律師資格者，不在此限。
上訴人之配偶、三親等內之血親、二親等內之姻親，或上訴人為法人、中央或地方機
關時，其所屬專任人員具有律師資格並經法院認為適當者，亦得為第三審訴訟代理人
。


司法院資訊處製作；財團法人民間司法改革基金會備份。
